【裁判字號】    98,訴,132
【裁判日期】    990402
【裁判案由】    違反毒品危害防制條例
【裁判全文】
臺灣新竹地方法院刑事裁定               98年度訴字第132號
公  訴  人  臺灣新竹地方法院檢察署檢察官
被      告  庚○○
指定辯護人  楊隆源律師
被      告  丙○○
指定辯護人  魏翠亭律師
被      告  辛○○
指定辯護人  郭杞堂律師
被      告  丁○○
選任辯護人  劉正穆律師
            吳尚昆律師
            徐宏澤律師
被      告  己○○
指定辯護人  喬國偉律師
被      告  丑○○
指定辯護人  陳詩文律師
被      告  辰○○
選任辯護人  徐國楨律師
上列被告因違反毒品危害防制條例案件，經檢察官提起公訴（97
年度偵字第8430、8431、8432、8433、8678號、98年度偵字第18
71、2519號），本院裁定如下：
    主  文
公訴人應於本裁定送達後拾日內，補正如附件所示事項。
    理  由
一、按提起公訴，應由檢察官向管轄法院提出起訴書為之；而起
    訴書應記載(一)被告之姓名、性別、年齡、籍貫、職業、住所
    或居所，或其他足資辨別之特徵，(二)犯罪事實及證據並所犯
    法條；且起訴時，應將卷宗及證物一併送交法院；刑事訴訟
    法第二百六十四條定有明文，此乃法定必須具備之程式。又
    起訴或其他訴訟行為，於法律上必備之程式有欠缺，而其情
    形可補正者，法院應定期間，以裁定命其補正；而案件有起
    訴之程序違背規定者，法院應諭知不受理之判決；同法第二
    百七十三條第三項、第三百零三條第一款亦分別定有明文。
    次按，刑事訴訟法第二百六十四條第二項關於起訴書程式之
    規定，旨在界定起訴及審判之範圍，並兼顧被告行使防禦權
    之範圍，其中屬於絕對必要記載事項之「犯罪事實」，既係
    審判之對象，兼衡被告防禦權之行使，自應具體而明確，始
    無乖於保護被告之旨意。參酌自訴於改採強制律師代理，為
    便於法院審理及被告行使防禦權，同法第三百二十條第二項
    規定自訴狀應記載之「犯罪事實」，增定第三項明定「前項
    犯罪事實，應記載構成犯罪之具體事實及其犯罪之日、時、
    處所、方法」之意旨，則同屬法律專家之檢察官起訴書依刑
    事訴訟法第二百六十四條第二項第二款所應記載之犯罪事實
    ，當亦應就特定犯罪構成要件之基本事實，實行犯罪之方法
    、時間與地點等項，為具體而明確之記載，始符法定程式。
    關於犯罪事實之記載，固無需將每一事實之發生日、時、地
    ，及行為方法或態樣，以列舉方式逐一記載，但就構成犯罪
    事實之發生時、日、地及行為方式態樣等，均應記載清楚，
    如此方能表明起訴之範圍，進以認定起訴事實之同一性、單
    一性，確認法院審判之範圍以免與他罪相混淆，並保障被告
    防禦權之行使。最高法院二十五年上字第六六二號判例意旨
    ，固謂起訴書所應記載之犯罪事實，茍與其他犯罪不致相混
    ，足以表明其起訴之範圍者，即使記載未詳，法院不得以其
    內容簡略而不予受理；然若其犯罪事實所載不明確或欠具體
    ，無足據以與其他犯罪事實區分，而有害於被告實質之防禦
    時，即屬起訴於法律上必備之程式有欠缺，法院雖不得逕予
    不受理，仍應依刑事訴訟法第二百七十三條第六項之規定，
    定期間以裁定命其補正，逾期不補正，即應認其起訴之程式
    違背規定（最高法院八十九年度台上字第二四○七號、九十
    九年度台上字第一七八號、九十九年度台上字第一二五四號
    判決意旨參照）。
    再按，刑事審判採彈劾主義，法院不得就未經起訴之犯罪審
    判，亦即犯罪必須已經起訴，或為一部起訴之效力所及，繫
    屬於法院，法院始得予以審判，此觀刑事訴訟法第二百六十
    八條、第二百六十七條自明。是如起訴書犯罪事實之記載未
    臻具體明確，無足據以與其他犯罪事實區分，法院自難界定
    審判之範圍，倘仍逕為實體判決，恐有刑事訴訟法第三百七
    十九條第十二款所稱「已受請求之事項未予判決，或未受請
    求之事項予以判決」之虞。尤有甚者，縱嗣後該判決業經確
    定，亦難確定該判決既判力之範圍，倘檢察官復就未臻具體
    明確之犯罪事實再行起訴，將致使法院無從判斷與前開已判
    決確定之案件是否屬同一案件，並有致被告無端再陷訟累之
    虞。
二、本件公訴人於起訴書犯罪事實欄係記載：庚○○、丙○○、
    辛○○等3 人，分別為同居之男女朋友及兄弟關係，其等3
    人為圖販賣第1 級毒品海洛因、第2 級毒品安非他命牟取利
    益，先於97年9 月間起，分別向寅○○（另案提起公訴）、
    甲○○（另案偵辦）、丁○○、己○○、辰○○、丑○○等
    人，以第1 級毒品海洛因每公克新臺幣（下同）5,000 元之
    價格，第2 級毒品安非他命每公克3,500 、4,000 、4,500
    、5,000 元不等之價格，販入不詳數量之第1 級毒品海洛因
    及第2 級毒品安非他命（詳細交易對象、交易時間、地點、
    洽購毒品種類等，詳如附表所示庚○○販毒集團交易明細表
    ），置於其等位於新竹縣橫山鄉○○村○○路○ 段184 巷2
    號之住所，再以第1 級毒品海洛因每小包（毛重0.1 公克）
    1,000 元、第2 級毒品安非他命每小包（毛重約0.15、0.2
    公克）1,000 元之價格販賣。其等3 人並以0000000000、00
    00000000、00000000 00 、0000000000、0000000000等號行
    動電話，分別與買方乙○○、卯○○、壬○○、癸○○、戊○○、子○○、辰○○、及真實姓名年籍不詳男子等人（前
    述買方所涉施用毒品罪嫌另案偵辦）聯絡交易毒品，待買方
    以電話提出要求，雙方談妥後，再以電話約定交易時間與地
    點，進行毒品交易（詳細交易對象、交易時間、地點、洽購
    毒品種類等，詳如附表所示庚○○販毒集團交易明細表）等
    語。於論告欄內，亦僅表示被告庚○○、丙○○、辛○○、
    林柏輝、丑○○等5 人所犯前開販賣第1 、2 級毒品罪嫌間
    ，犯意有別，行為互殊，請予分論併罰。惟查：
（一）刑法學理上所謂「集合犯」，係指符合犯罪構成要件之行
      為，依其本質、犯罪目的及社會常態觀之，常具有反覆或
      延續實行之特性，此等反覆、延續之行為，於自然意義上
      雖係複數之行為，但依社會通念，在法律上應總括為合一
      之評價，於立法時乃將之規定為獨立之犯罪類型，而為包
      括之一罪。故是否屬於「集合犯」，在主觀上應視其是否
      出於行為人單一或概括之決意或目的，在客觀上則應依其
      犯罪構成要件類型斟酌法律規定之本來意涵、實現該犯罪
      目的之必要手段、社會生活經驗中該犯罪具有反覆或延續
      實行之常態及社會通念等因素，並秉持刑罰公平原則，加
      以判斷。現行刑法上有關販賣之罪（包括販賣毒品、槍械
      、偽藥、禁藥等），在立法者預定之構成要件類型上，並
      非屬於必須反覆或延續實行始能成立之犯罪。且該等販賣
      行為，常有單一或偶發性販賣之情形，亦非絕對具有反覆
      、延續實行之特徵。而刑法刪除連續犯之前，基於概括之
      犯意而為多次販賣毒品行為，實務上向採「連續犯」說，
      不採「集合犯」說。連續犯刪除後，自應將原屬各自獨立
      評價之數罪，回歸本來應賦予複數法律效果之原貌，就多
      次販賣毒品犯行，採一罪一罰原則（最高法院九十九年度
      台上字第八五一號判決參照）。依上所述，毒品危害防制
      條例第4 條所規定之販賣毒品罪，解釋上每一販賣行為即
      應成立一罪，為使法院確定審判之範圍，並使被告明確知
      悉經檢察官提起公訴之犯罪事實究所何指，而得就其防禦
      權為適當之行使，檢察官於起訴書就特定犯罪構成要件之
      基本事實，諸如實行犯罪時間、地點及方法等可資特定犯
      罪事實之相關事項，即應為具體而明確之記載，以避免與
      其他犯罪事實產生混淆，始可謂符合法定程式。
（二）查本件起訴書所載犯罪事實有以下不明確之處：
  １、被告丑○○被訴如起訴書所載附表編號、、所示販
      賣第二級毒品予丙○○部分：
      被告丑○○被訴如起訴書附表編號所示販賣第二級毒品
      予丙○○部分，公訴人就犯罪時間係記載2008/09/06第1
      次，而被告丑○○被訴如起訴書附表編號、、所示
      販賣第二級毒品予丙○○3 次部分，公訴人就犯罪時間僅
      分別記載2008/9月間某日第2 次、第3 次、第4 次，是被
      告丑○○上揭4 次被訴販賣第二級毒品之對象既屬相同，
      且犯罪時間亦同為民國97年9 月間而有所重疊之可能，難
      謂被告丑○○被訴如起訴書附表編號、、所示販賣
      第二級毒品予丙○○部分與其他犯罪事實不生混淆，無法
      確定究所何指。
  ２、被告丙○○被訴如起訴書附表編號所示販賣第二級毒品
      予子○○部分：
      被告丙○○被訴如起訴書附表編號所示販賣第二級毒品
      予子○○部分，公訴人就犯罪時間係記載2008/09/21，而
      被告丙○○被訴如起訴書附表編號所示販賣第二級毒品
      予子○○部分，公訴人就犯罪時間僅記載2008/9月間某日
      ，是被告丙○○上揭2 次被訴販賣第二級毒品之對象既屬
      相同，且犯罪時間亦同為97年9 月間，兩者即有重疊之可
      能，被告丙○○被訴如起訴書附表編號所示販賣第二級
      毒品予子○○部分與其他犯罪事實即有生混淆。
  ３、被告己○○被訴如起訴書附表編號所示販賣第二級毒品
      予辛○○部分：
      被告己○○被訴如起訴書附表編號所示販賣第二級毒品
      予辛○○部分，公訴人就犯罪時間係記載2008/09/27，而
      被告己○○被訴如起訴書附表編號所示販賣第二級毒品
      予辛○○部分，公訴人就犯罪時間僅記載2008/9月間某日
      ，是被告己○○上揭2 次被訴販賣第二級毒品之對象相同
      ，且犯罪時間同為97年9 月間而有所重疊之可能，則被告
      己○○被訴如起訴書附表編號所示販賣第二級毒品予辛○○部分與其他犯罪事實亦生混淆，而不明確。
  ４、被告庚○○被訴如起訴書附表編號所示販賣第二級毒品
      予子○○部分：
      被告庚○○被訴如起訴書附表編號所示販賣第二級毒品
      予子○○部分，公訴人就犯罪時間係記載2008/09/29，而
      被告庚○○被訴如起訴書附表編號所示販賣第二級毒品
      予子○○部分，公訴人就犯罪時間僅記載2008/9月間某日
      ，是被告庚○○上揭2 次被訴販賣第二級毒品之對象既係
      相同，且犯罪時間同為97年9 月間而有所重疊之可能，依
      此，被告庚○○被訴如起訴書附表編號所示販賣第二級
      毒品予子○○部分與其他犯罪事實並無法明確區分。
  ５、被告丁○○、己○○被訴如起訴書附表編號、、所
      示販賣第二級毒品予庚○○部分：
      被告丁○○被訴如起訴書附表編號所示販賣第二級毒品
      予庚○○部分，公訴人就犯罪時間係記載2008/10/11，而
      被告丁○○、己○○被訴如起訴書附表編號、、所
      示販賣第二級毒品予庚○○3 次部分，公訴人就犯罪時間
      係分別記載2008/9、10月間某日第1 次、第2 次、第3 次
      ，則被告丁○○、己○○上揭3 次被訴販賣第二級毒品均
      同為庚○○，且犯罪時間亦同為97年9 、10月間，而有重
      疊之可能性，難謂被告丁○○、己○○被訴如起訴書附表
      編號、、所示販賣第二級毒品予庚○○部分與其他
      犯罪事實不生混淆，而得明確區分。
三、揆諸前揭說明，公訴人本件起訴於法律上必備之程式顯有未
    備，爰諭請公訴人於本裁定送達後十日內，補正如主文所示
    之事項，以確定本案審判之範圍，據以得與本案其他犯罪事
    實明確區分，以避免因犯罪事實未臻具體明確而有害於被告
    防禦權之行使。
四、爰依刑事訴訟法第二百七十三條第六項，裁定如主文。
中    華    民    國    99    年    4     月     2    日
                  刑事第一庭審判長法    官  陳健順
                                  法    官  蔡川富
                                  法    官  王子謙
以上正本證明與原本無異。
不得抗告。
中    華    民    國    99    年    4     月     2    日
                                  書 記 官  陳弘明
附件
應補正下列事項：
壹、就被告丑○○被訴附表編號、、所示販賣第二級毒品
    予丙○○部分之犯罪時間為具體而明確之記載，據以與其他
    犯罪事實區分。
貳、就被告丙○○被訴附表編號所示販賣第二級毒品予子○○
    部分之犯罪時間為具體而明確之記載，據以與其他犯罪事實
    區分。
參、就被告己○○被訴附表編號所示販賣第二級毒品予辛○○
    部分之犯罪時間為具體而明確之記載，據以與其他犯罪事實
    區分。
肆、就被告庚○○被訴附表編號所示販賣第二級毒品予子○○
    部分之犯罪時間為具體而明確之記載，據以與其他犯罪事實
    區分。
伍、就被告丁○○、己○○被訴附表編號、、所示販賣第
    二級毒品予庚○○部分之犯罪時間為具體而明確之記載，據
    以與其他犯罪事實區分。

司法院資訊處製作；財團法人民間司法改革基金會備份。
